【裁判字號】    99,上訴,3085
【裁判日期】    991021
【裁判案由】    偽造有價證券
【裁判全文】
臺灣高等法院刑事判決                99年度上訴字第3085號
上  訴  人  臺灣板橋地方法院檢察署檢察官
被      告  甲○○
            戊○○
共      同
選任辯護人  林晉宏律師
上列上訴人因被告偽造有價證券案件，不服臺灣板橋地方法院99
年度訴字第790 號，中華民國99年7 月30日第一審判決（起訴案
號：臺灣板橋地方法院檢察署98年度偵字第7237、12186 號），
提起上訴，本院判決如下：
    主  文
上訴駁回。
    理  由
一、公訴意旨略以：被告甲○○、戊○○夫妻2 人共同經營宏洲
    鋼鐵有限公司（設臺北縣三重市○○街201巷5號，下稱宏洲
    公司），由戊○○擔任負責人，甲○○擔任會計業務。甲○○與戊○○於民國88年間與丁○○○、丙○○母女二人結識
    後，經甲○○之遊說，丙○○及丁○○○先後同意由甲○○
    及戊○○於宏洲公司財務狀況良好且顯無退票風險致影響信
    用之前提下，由丙○○與丁○○○以自己名義申請支票帳戶
    ，借名供甲○○及戊○○使用支票。丙○○因此先後在90年
    7月20日、90年8月5日向彰化銀行雙和分行（帳號：0000000
    00）、永豐商業銀行蘆洲分行（帳號：000000000，更名前
    為台北國際商業銀行，舊帳號000000000）開設支票存款帳
    戶，丁○○○於95年12月4日向新光商業銀行後埔分行（帳
    號：000000000）、台新國際商業銀行三重分行（帳號00000
    0000）開設支票存款帳戶，並均於開戶後將空白支票簿、印
    鑑交付甲○○保管使用。甲○○與戊○○明知宏洲公司於97
    年9月間起，遭華南商業銀行南三重分行、第一商業銀行蘆
    洲分行、萬泰銀行營業部及中租迪和股份有限公司（下稱中
    租迪和公司）於短期內減縮放款額度共約新台幣（下同）4,
    000餘萬元，勢將週轉不靈跳票，丙○○及丁○○○倘知情
    必不同意甲○○與戊○○繼續使用上開帳戶之支票，竟利用
    丙○○患有精神疾病及丁○○○思慮不周而疏未注意，故意
    隱瞞上情，並基於意圖供行使之用而偽造有價證券之接續犯
    意聯絡，自97年9月間起至同年11月間止，逾越丙○○、丁○○○之首揭授權範圍，接續在丙○○、丁○○○之空白支
    票上盜蓋丙○○、丁○○○之印章，並以宏洲公司名義背書
    後，持向他人調現或借款以接續行使，各票面金額總計達5,
    000萬餘至6,000萬餘元，足以生損害於丙○○、丁○○○。
    因認被告共同涉有刑法第201條第1項之偽造有價證券罪嫌。
二、按犯罪事實應依證據認定之，無證據不得推定犯罪事實；又
    不能證明被告犯罪者，應諭知無罪之判決，刑事訴訟法第15
    4條第2項、第301條第1項分別定有明文。次按所謂證據，係
    指直接間接足以證明犯罪行為之一切證人、證物而言，且事
    實之認定，應憑證據，如未能發現相當證據，或證據不足以
    證明，自不能以推測或擬制之方法，以為裁判基礎（最高法
    院30年上字第128號、40年臺上字第86號判例參照）。再按
    認定不利於被告之事實，須依積極證據，苟積極證據不足為
    不利於被告事實之認定時，即應為有利於被告之認定，更不
    必有何有利之證據（最高法院30年上字第816號判例參照）
    。另按刑事訴訟上證明之資料，無論其為直接或間接證據，
    均須達於通常一般之人均不致有所懷疑，而得確信其為真實
    之程度，始得據為有罪之認定，若其關於被告是否犯罪之證
    明未能達此程度，而有合理懷疑之存在，致使無從形成有罪
    之確信，根據「罪證有疑，利於被告」之證據法則，即不得
    遽為不利被告之認定（最高法院76年度台上字第4986號判例
    參照）。再者，告訴人之告訴，係以使被告受刑事訴追為目
    的，是其陳述是否與事實相符，仍應調查其他證據以資審認
    （最高法院52年台上字第1300號判例參照）。末按刑法上所
    謂偽造有價證券，以無權簽發之人冒用他人名義簽發為要件
    ，如果行為人基於本人之授權，或其他原因有權簽發者，則
    與無權之偽造行為不同（最高法院53度台上字第1810號判例
    參照）；又所稱「偽造」乃指無權制作有價證券之人，假冒
    他人名義，或逾越有制作權人之授權範圍，而制作外觀上具
    有價證券形式之虛偽證券之行為而言，至於已否得有適法之
    授權，或有無逾越、逸脫授權範圍，而制作該有價證券，則
    不以明示之授權為判定其有無適法權源之唯一準據；因偽造
    有價證券罪，係侵害社會法益之罪，為使具有社會公共信用
    性格之票據對有價證券持有人得獲應有之保障，以維交易安
    全及社會公共信用，是以票據上名義人對於知悉無權制作有
    價證券之人，實施制作有價證券犯行，仍不為阻止而放任其
    此項實施制作有價證券之默認行為者，亦應包括的視為默示
    之授權行為（最高法院82年度台上字第6384號判決參照）。
三、本件公訴人認被告甲○○、戊○○涉有上揭偽造有價證券罪
    嫌，無非係以被告於偵查中之供述，佐證被告甲○○有保管
    告訴人丁○○○、丙○○之支票存摺、支票簿、印鑑之事實
    、被告2人指示不知情之鍾文豪（起訴書誤載魏文豪）前往
    銀行請領告訴人2人之空白支票本，並在空白支票本上蓋用
    丁○○○、丙○○之印章後持以行使之事實、被告2人明知
    宏洲公司於97年9月間遭銀行大幅縮減放款額度約4,000餘萬
    元，宏洲公司極可能週轉不靈連續退票，告訴人顯未曾（亦
    不可能）同意被告2人於此情形下以告訴人之名義簽發支票
    之事實；以告訴人丙○○、丁○○○於偵查中之指訴佐證告
    訴人2人有將存摺、印章交予被告甲○○保管，且被告2人未
    經告訴人2人同意擅自以告訴人名義簽發支票之事實；以證
    人鍾文豪於偵查中之證述，佐證被告2人交付告訴人2人之印
    章予鍾文豪，並指示鍾文豪去領取空白支票，且鍾文豪領取
    空白支票時，告訴人2人均不在場之事實；以法務部票據信
    用資訊連結作業資料1份及台新銀行、永豐銀行、彰化銀行
    、新光銀行關於丙○○、丁○○○之支票存款帳戶之開戶申
    請書、領用支票資料、資金往來明細、退票紀錄等告訴人2
    人之支票自97年12月起開始不斷退票，被告2人在空白支票
    簿上盜蓋告訴人丙○○、丁○○○之印章，偽以告訴人丙○○、丁○○○名義簽發支票，並支票上以宏洲公司名義背書
    後持以行使之事實。惟訊據被告甲○○、戊○○均堅決否認
    上揭犯嫌，辯稱：伊等是經過丁○○○、丙○○授權同意使
    用其上開支票存款帳戶及空白支票，伊當時開的票期都5個
    月左右，所以97年11月17日開給銀行的票是以98年4月30日
    為發票日，97年11月19日開給丙○○的票是以98年4月30日
    為發票日，伊是在97年10月20日接到中租迪和公司乙○○的
    通知說票貼額度全部停止，伊知道會有問題，就馬上找第一
    銀行配合遞補中租迪和的資金缺口，哪知道第一銀行用了兩
    次之後，在97年11月20日後，伊接獲第一銀行、萬泰銀行通
    知伊企業向銀行票貼的額度要暫停使用，沒有原因，這是忽
    然之間發生的事情，簽約一年期間就是這樣使用，但銀行就
    是這樣通知伊暫停使用，這是從來沒有過事情，伊知道之後
    ，丁○○○及丙○○的票伊也不敢再繼續使用，避免造成跳
    票，就沒有再開票，就是因為被通知票貼額度要暫停使用，
    導致伊無法週轉，就在同年的12月1日跳票，伊從11月20日
    到11月28日的票都因為有向親友週轉，所以有過票，直到11
    月29日因為真的找不到錢，才會跳票，並無偽造有價證券之
    情事等語。是以，被告二人固坦承在97年11月20日之前有使
    用丙○○、丁○○○之上開支票存款帳戶並蓋用印章簽發支
    票（原審99年4月23日準備程序筆錄及原審卷附被告99年4月
    22日刑事答辯狀），亦坦承該等支票有部分不獲兌現，並有
    法務部－票據信用資訊連結作業資料在卷可稽（98年度偵字
    第7237號卷第26至32頁）。
四、被告係經告訴人丁○○○、丙○○授權使用其2人申請之支
    票：
(一)告訴人丁○○○、丙○○固一再強調並未授權被告2人使用
    本案系爭支票，然告訴人丁○○○就開設支票存款帳戶之緣
    由，究係因被告甲○○之哄騙抑或為兒子做生意使用，供述
    前後不一（98年度他字第1726號卷第1、2頁、第15、16頁）
    ，告訴人丙○○就是否知悉開設支票存款帳戶乙節，供述亦
    見歧異（98年度他字第1484號卷第2頁、98年度他字第1726
    號卷第16頁），已有可疑。又告訴人丁○○○在98年4月9日
    偵訊時稱：因認為放在甲○○那比較安全，所以申請後不將
    支票本及印章取回，並強調伊沒有同意他用伊支票等情（98
    年度他字第1726卷第16頁）；98年11月5日偵訊時稱：伊開
    了支票自己沒有使用，伊認為甲○○在做生意，所以放在他
    那邊比較安全，所以伊將空白支票本及印鑑都交給甲○○，
    伊雖然知道自己開了支票帳戶，但是都沒有想過要用（98年
    度偵字第12186號卷第102頁）。而支票乃係有價證券，凡經
    填載發票日、票面金額、發票人印鑑章等票據應記載事項後
    ，即具有流通性，發票人因此即應負票據責任，又個人或公
    司行號向金融機構申領支票使用時，均係申領一本含數十紙
    不等之空白支票使用，是發票人對於所申領使用之支票本理
    應妥善自行保管使用，縱需交他人使用，亦必基於相當信賴
    關係或特殊事由，自不可能隨意將整本空白支票及印鑑章交
    予他人保管。丁○○○為年滿60歲之成年人，具有相當社會
    歷練，且自稱申領支票以供兒子做生意使用，顯已明知支票
    之意義及用途，對於空白支票及印鑑章一併交付他人，若他
    人用以簽發支票行使，自己將負擔票據債務之極高度風險，
    已無從諉為不知，告訴人丁○○○供稱其為安全保管，而未
    將申領之支票交由兒子做生意使用，反將空白支票、存摺及
    印鑑全部交由被告甲○○「保管」多年，其指述情節違反經
    驗，更難逕信。
(二)另依告訴人丁○○○之地址為「三重市○○街43號4樓」，
    有偵查時之調查筆錄及訊問筆錄可稽（98年度偵字第7237號
    卷第4頁、207頁），參告訴人丙○○、丁○○○在上述各銀
    行開設支票存款帳戶所留存之基本資料、資金往來明細表情
    形觀之，丙○○90年7月20日在彰化銀行雙和分行、90年8月
    5日在永豐商業銀行蘆洲分行（更名前：台北區中小企業銀
    行）設立帳戶時，所留存之地址均為「台北縣三重市○○街
    43號4樓」，有彰化商業銀行雙和分行98年9月23日彰雙和字
    第2278號函、永豐商業銀行蘆洲分行98年10月8日永豐銀蘆
    洲分行（098）字第00023號及99年9月29日永豐銀蘆洲分行
    （099）字第00027號函在卷可查（98年度偵字第7237號卷第
    176、156頁，本院卷第59頁），而丁○○○95 年12月4日在
    新光銀行後埔分行、95年12月4日在台新國際商業銀行三重
    分行設立帳戶時，所留存之地址亦均為「台北縣三重市○○
    街43號4樓」，有臺灣新光商業銀行後埔分行98年10月5日新
    光銀後埔字第0064號函、台新國際商業銀行98年10月22日台
    新作文字第9815362號及99年10月7日台新作文字第9916092
    號函在卷供參（98年度偵字第7237號卷第187、197頁，本院
    卷第106頁），其中台新國際商業銀行固定每月寄發支票存
    款對帳單予有交易之客戶，有台新國際商業銀行前揭函復在
    卷可稽，並經本院再次函詢，台新國際商業銀行函復稱上開
    戶名丁○○○之支存款帳號自95年12月4日起至97年12月31
    日止之對帳單寄送地址為台北縣三重市○○街43號4樓，有
    台新國際商業銀行99年10月7日台新作文字第9916092號函在
    卷可憑，查丁○○○在該銀行之帳戶自95年8月1日至97年11
    月28日，每月均有數10筆之交易，有台新國際商業銀行98年
    3月23日台新作文字第9803983號函及該函檢附之資金往來明
    細可稽（98年度偵字第7237號卷第50至87頁），顯示台新國
    際商業銀行應有寄發對帳單至丁○○○上開住所，丁○○○
    對於該由被告保管之空白支票業已動用，自能知悉。且被告
    亦未變更寄送地址以掩飾其簽發支票之事實，再依上開台新
    銀行、永豐銀行、彰化銀行之支票存款帳戶資金往來明細表
    所示（98年度偵字第12186號卷第53至60頁，98年度偵字第
    7237號卷第50至87、108至115頁），該等支票存款帳戶在95
    年至97年11月期間每月均有數10筆之資金進出，進出模式均
    以先匯存一定資金入帳戶以供隔日或數日後之支票兌現，與
    一般正常使用之支票帳戶無異。是告訴人指訴情節，既有上
    揭疑點，已難採認，告訴人丁○○○於本院準備程序中亦坦
    承，其剛開始同意借被告使用，沒想到他會開這麼多等語（
    見本院99年9月15日審判筆錄），故被告辯稱係由告訴人授
    權而使用系爭支票，作為生意往來時正常使用等情，符合上
    開證據所示情況，應可採信。
(三)公訴意旨固認為被告係自97年9 月間起至同年11月間止，逾
    越丙○○、丁○○○「於宏洲公司財務狀況良好且顯無退票
    風險致影響信用之前提下」之授權範圍而簽發本案系爭支票
    ，然未明列被告2 人簽發之支票張數、號碼、發票日等節，
    已有不備。依告訴人丁○○○、丙○○分別在97年12月9 日
    、98年3月5日對被告提出本案告訴（98年度偵字第7237號卷
    第4頁，98年度他字第1726卷第1頁），既已知悉帳戶支票遭
    人使用情事，理當即與銀行聯絡以停止繼續使用帳戶及支票
    ，然依上述各銀行帳戶支票退票紀錄所示（98偵7237卷第26
    至32頁），仍有10餘紙支票係在其提出告訴後方為退票，與
    我國民間使支票時，票載發票日多在實際簽發支票日期後之
    常見情形相符，證人乙○○亦到庭證稱：其於97年9月間在
    中租迪和經手與被告所經營之宏洲公司應收款的收買與管理
    ，類似民間的票貼，額度500至800萬元，當時宏洲公司所收
    取應收帳款的票據票期約4至5個月，其有照會過，依當時鋼
    鐵的產業形態，開4至5個月的遠期支票係正常情形等語明確
    （見本院99年10月7日審判筆錄，本院卷第96至98頁），堪
    認被告2人辯稱：當時開的票期都5個月左右，所以97年11月
    17日開給銀行的票是開在98年4月30日，97年11月19日開給
    丙○○的票是開在98年4月30日到期等情，並非無可採信。
    是被告等實際發票日既在該等票載發票日期之前，依卷內資
    料尚無從認定實際發票日期，從而宏洲公司於被告等實際發
    票日當時之財務狀況，是否已然不良而將因系爭支票有退票
    風險致影響支票信用等節，即屬有疑。
(四)證人即中租迪和公司業務經辦乙○○於本院審理時證稱：伊
    經手宏州公司的業務內容是屬於應收帳款的收買與管理，類
    似民間的票貼，即係若客戶有些應收帳款或應收票據，中租
    迪和公司先予收買，給8成的款項，並收取管理費用，管理
    費用一般是10％左右，宏洲公司與中租迪和公司間的應收帳
    款收買管理額度為500至800萬元，是從97年應該就陸陸續續
    開始了，伊可以確認結束的時間是在97年10月左右，當時我
    們公司因為金融風暴的發生，對於這項業務有些考量，對客
    戶的額度比較嚴謹，對於應收帳款收買、買賣及管理終止，
    並不只有對宏洲公司，所有的客戶都終止，伊是由口頭告知
    宏州公司的林小姐，即在庭的甲○○；類似票貼是我們拿客
    戶的資料或發票，收取管理費用，賺取利息，宏州公司給的
    是支票跟發票，我們有一個審查單位，看客戶本身的營收、
    負債情形，若他有能力償還，我們針對有品質的客戶對應收
    帳款管理，另我們沒稱為票貼，因為票貼大概只有銀行會對
    客戶說是票貼，而銀行跟租賃公司不一樣，所以一樣的產品
    會有不一樣的說法名稱，貼票就是融資等語明確（見本院卷
    第96至98頁），再依第一商業銀行蘆洲分行函覆所附宏州公
    司授信、票貼放款資料所示，該行於97年11月7日撥貸132萬
    元，同年月12日撥貸110萬元，有借據2紙在卷可稽，另依萬
    泰商業銀行企金債管處覆函所附宏州公司與該行簽訂之週轉
    金貸款契約等資料所示，宏州公司自97年9月5日起陸續向該
    行借得279萬元、67萬元、68萬元、60萬元、31萬元、41萬
    元，有該契約及借據附卷可憑，顯示宏州公司於97年9月至
    同年11月間尚能取得授信金援，與被告2人辯稱於97年10月2
    0日接到中租迪和公司通知票貼額度全部停止，就馬上找第
    一銀行配合遞補中租迪和的資金缺口等情相符，自無從認為
    宏州公司有自97年9月起「勢將週轉不靈跳票」之情形。
(五)從而，告訴人指述既有疑義，參酌丙○○、丁○○○在各銀
    行開設支票存款帳戶所留存之基本資料、資金往來明細資料
    所示，堪認告訴人丁○○○及丙○○係概括授權被告2人使
    用其等帳戶及支票。又被告2人辯稱於97年11月20日後始出
    現資金缺口，並非自97年9月起即知將週轉不靈跳票，且自
    97 年11月20日後即不再開立告訴人支票等情，亦非無可採
    信。
五、綜上所述，本件公訴人所舉告訴人指訴缺乏憑信性，已如前
    述，又所指被告2 人於預見宏州公司將週轉不靈之情形下仍
    然持續開票乙節，舉證仍屬未足，是公訴意旨認為被告2 人
    逾越告訴人授權範圍而開立支票，所舉積極證據尚難超越合
    理懷疑，不足證明被告確有偽造有價證券犯行，是本件公訴
    意旨舉證尚有未盡，揆諸首揭法條及判例意旨，本件不能證
    明被告2人犯罪，即應依法為無罪之諭知。
六、原審經審理結果，認無其他積極證據足資證明被告2 人有公
    訴人所指之前開犯行，而為被告無罪之諭知，尚無不合，本
    件被告2人亦供稱已與上開支票之持票人林文楠達成和解，
    不再向告訴人追索5200萬元，與持票人張秀琴達成和解，不
    再向告訴人追索329萬。按證據之取捨及證據證明力如何，
    均屬事實審法院得自由裁量、判斷之職權，苟其此項裁量、
    判斷，並不悖乎通常一般之人日常生活經驗之定則或論理法
    則，且於判決內論敘其何以作此判斷之心證理由者，即不得
    任意指摘其為違法（最高法院91年度台上字第2395號判決參
    照）。本件起訴書所列證據及卷內訴訟資料，已經本院逐一
    論證，參互審酌，仍無從獲得有罪之心證，尚難遽之而為不
    利被告之認定，與證明犯罪所要求之嚴格證明程序，須達無
    合理懷疑之確信程度尚不相當。公訴人上訴意旨仍未提出補
    強證據，可資證明被告確有所起訴之犯行，猶以經原審指駁
    並摒棄不採之告訴意旨或事證指摘原判決不當，提起上訴，
    尚難認有理由，應予以駁回。
據上論斷，應依刑事訴訟法第368條，判決如主文。
本案經檢察官鄭富銘到庭執行職務。
中    華    民    國    99    年    10    月    21    日
                  刑事第十一庭      審判長法  官  許宗和
                                          法  官  潘進柳
                                          法  官  沈君玲
以上正本證明與原本無異。
檢察官如不服本判決，應於收受送達後10日內向本院提出上訴書
狀，其未敘述上訴之理由者並得於提起上訴後10日內向本院補提
理由書（均須按他造當事人之人數附繕本）「切勿逕送上級法院
」。
餘不得上訴。
                                          書記官  彭于瑛
中    華    民    國    99    年    10    月    21    日

司法院資訊處製作；財團法人民間司法改革基金會備份。
